【裁判字號】    97,訴,1866
【裁判日期】    971128
【裁判案由】    商業會計法
【裁判全文】
臺灣臺北地方法院刑事判決             97年度訴字第1866號
公  訴  人  臺灣臺北地方法院檢察署檢察官
被      告  甲○○
上列被告因違反商業會計法案件，經檢察官提起公訴（臺灣臺北
地方法院檢察署97年度偵緝字第1694號）及臺灣板橋地方法院檢
察署移送併辦（臺灣板橋地方法院檢察署97年度偵字第27845號
），因被告於準備程序為有罪陳述，經本院合議庭裁定適用簡式
審判程序，判決如下：
    主      文
甲○○共同連續商業負責人，以明知為不實之事項，而填製會計
憑證，處有期徒刑拾月。
    事實及理由
一、本件犯罪事實及證據均引用檢察官起訴書、併辦理由書及97
    年11月3日補充理由書所載（如附件）。
二、法律之比較適用：
    查被告行為後，刑法於94年1月7日修正通過，94年2月2日公
    布，95年7月1日施行（其中第2條、第33條均經修正）。按
    行為後法律有變更者，適用行為時之法律，但行為後之法律
    有利於行為人者，適用最有利於行為人之法律，現行刑法第
    2條第1項訂有明文。此條規定乃與刑法第1條罪刑法定主義
    契合，而貫徹法律禁止溯及既往原則，係規範行為後法律變
    更所生新舊法律比較適用之準據法，是刑法第2條本身雖經
    修正，但刑法第2條既屬適用法律之準據法，本身尚無比較
    新舊法之問題，應一律適用裁判時之現行刑法第2條規定以
    決定適用之刑罰法律。又本次刑法修正之比較新舊法，應就
    罪刑有關之共犯、未遂犯、想像競合犯、牽連犯、連續犯、
    結合犯，以及累犯加重、自首減輕暨其他法定加減原因（如
    身分加減）與加減例等一切情形，綜其全部罪刑之結果而為
    比較，最高法院95年5月23日著有95年度第8次刑庭會議決議
    可資參照。且本於法律之適用不得割裂，須一體適用之原則
    ，本件被告等之行為既係在刑法修正實施前所為，即均應適
    用修正前之刑法（含連續犯、牽連犯、易科罰金之折算標準
    ）予以論罪科刑，併此敘明。
    經查：
（一）商業會計法之修正；
    按商業會計法於95年5月24日，經總統修正公佈全文83條，
    並於公佈日施行，其中第71條之「本刑」部分，依修正前之
    舊法，係規定「5年以下有期徒刑、拘役或科或併科新臺幣
    15萬元以下罰金」，嗣經修正為「5年以下有期徒刑、拘役
    或科或併科新臺幣60萬元以下罰金」。而本件被告依起訴書
    所載之犯罪時間為「95年3月1日起至同年4月30日止」；依
    併辦意旨書所載犯罪事實，係自「94年11月間某日起，至95
    年8月間止」，而本件被告之行為既應依修正前刑法規定論
    以連續犯（詳如後述），且行為有連續狀態者，其時效依行
    為終止之日起算，刑法第80條第2項定有明文，則被告之行
    為即應適用95年5月24日修正施行之商業會計法論處，並無
    新舊法比較適用問題，合先敘明。
（二）刑法之修正：
  (一)連續犯：修正前刑法第56條連續犯之規定，亦於95年7月1日
    刪除施行，此刪除雖非犯罪構成要件之變更，但顯已影響被
    告本案刑罰之法律效果，自屬法律有變更，依修正後刑法第
    2條第1項規定，比較新、舊法結果，本件被告之犯罪行為既
    有連續犯之情形，自得以適用較有利於被告之行為時之法律
    ，即修正前刑法論以連續犯。
  (二)牽連犯：
    又被告行為時之刑法第55條後段：「犯一罪而其方法或結果
    之行為犯他罪名者，從一重處斷。」，即刑法上所謂「牽連
    犯」之規定，惟被告行為後上開法條亦已刪除。該項刪除雖
    非犯罪構成要件之變更，但已影響行為人刑罰之法律效果，
    自屬法律有所變更，而有比較新舊法之必要。而本案牽涉之
    違反商業會計法、稅捐稽徵法兩罪，若依舊法規定，僅依牽
    連犯規定以一罪論；若依新法，則須分論併罰。經比較新、
    舊法之結果，應以被告行為時之舊法較有利於被告。
  (三)罰金刑之修正：
    按刑法總則有關罰金刑之規定，依95年7月1日施行之修正後
    刑法第33條第5款規定，已將原罰金刑最低額度由銀元1元（
    相當於新臺幣3元），提高為新臺幣1,000元以上，且以百元
    計之，比較新、舊法結果，應以行為時法律即修正前刑法第
    33條第5款規定較有利於被告。
  (四)共同正犯：
    按刑法第28條原規定：「二人以上共同『實施』犯罪之行為
    者，皆為共同正犯。」新法修正為：「二人以上共同『實行
    』犯罪之行為者，皆為共同正犯。」將舊法之「實施」修正
    為「實行」。原「實施」之概念，包含陰謀、預備、著手及
    實行等階段之行為，修正後僅共同實行犯罪行為始成立共同
    正犯。是新法共同正犯之範圍已有限縮，排除陰謀犯、預備
    犯之共同正犯。新舊法就共同正犯之範圍既因此而有變動，
    自屬犯罪後法律有變更，而非僅屬純文字修正，應有新舊法
    比較適用之問題（最高法院96年台上字第934號判決參照）
    。惟本案被告與起訴書所載之成年男子「林進順」2人間，
    就檢察官所指有關擔任「奉閎企業有限公司」負責人時間所
    為之犯行，不論依新、舊法規定，均屬該條所指之共同正犯
    ，故修正前之規定並無不利於被告之情形，本件即應適用行
    為時之舊法，論以共同正犯。
（三）綜合上述，本件比較新舊法輕重後之結果，應以修正前之
      刑法對被告較為有利，本件自應適用修正前之刑法論罪科
      刑。
三、查本件被告犯罪既應適用修正前刑法連續犯之規定，則臺灣
    板橋地方法院檢察署97年度偵緝字第1694號移送併辦之犯罪
    事實，經核其所犯罪名與法條與起訴部分均屬同一，且二者
    之犯罪時間緊接、手法相同，顯係基於概括犯意為之，係屬
    修正前刑法第56條所規定之連續犯，從而該併辦事實與起訴
    事實間有「裁判上一罪」關係，自應合併審理（併辦意旨書
    認為係「實質上一罪」，尚有未洽，惟既不影響於案件之同
    一性，爰逕予更正，附此敘明）。
四、又按「中華民國96年罪犯減刑條例」雖經總統於96年7月4日
    公布，同年7月16日施行。被告之犯罪時間雖在96年4月24日
    前，然係於本件犯罪經檢察官起訴後未到庭接受審判，而於
    96年8月21日經臺灣臺北地方法院檢察署發佈通緝，至97 年
    2月23日始經警查獲逮捕到案。依「中華民國96年罪犯減刑
    條例」第5條規定，被告係在該條例施行前經通緝而又未自
    動到案，故不得適用減刑條例之規定予以減刑，附此敘明。
五、應適用之法條：
  (一)刑事訴訟法第273 條之1 第1 項，第299 條第1 項前段、第
    310 條之2、第454 條第1項、第2項。
  (二)商業會計法第71條第1款，稅捐稽徵法第43條第1項。
  (三)刑法第11條前段、第2條第1項但書，修正前刑法第28條、第
    56條、第55條。
  (四)刑法施行法第1條之1。
六、本判決係依刑事訴訟法第310條之2、第454條第1項製作，依
    法僅記載當事人欄、主文、犯罪事實、證據名稱以及應適用
    之法條。其中犯罪事實及證據部分，準用同法第454條第2項
    規定，逕引用起訴書所載。
七、如不服本件判決，得自收受送達之日起10日內，向本院提出
    上訴書狀並載明上訴理由，上訴於第二審法院。
中    華    民    國    97    年    11    月    28    日
                  刑事第十二庭    法  官  楊台清
上正本證明與原本無異。
如不服本判決應於收受送達後10日內向本院提出上訴書狀，並應
敘述具體理由；其未敘述上訴理由者，應於上訴期間屆滿後20日
內向本院補提理由書（圴須按他造當事人之人數附繕本）「切勿
逕送上級法院」。
                                  書記官  陳麗津
中    華    民    國    97    年    11    月    28    日
附錄本案論罪科刑法條全文：
商業會計法第七十一條：
商業負責人、主辦及經辦會計人員或依法受託代他人處理會計事
務之人員有下列情事之一者，處五年以下有期徒刑、拘役或科或
併科新臺幣十五萬元以下罰金：
一、以明知為不實之事項，而填製會計憑證或記入帳冊。
二、故意使應保存之會計憑證、會計帳簿報表滅失毀損。
三、偽造或變造會計憑證、會計帳簿報表內容或毀損其頁數。
四、故意遺漏會計事項不為記錄，致使財務報表發生不實之結果
    。
五、其他利用不正當方法，致使會計事項或財務報表發生不實之
    結果。
稅捐稽徵法第四十三條：
教唆或幫助犯第四十一條或第四十二條之罪者，處三年以下有期
徒刑、拘役或科新台幣六萬元以下罰金。
稅務人員、執行業務之律師、會計師或其他合法代理人犯前項之
罪者，加重其刑至二分之一。
稅務稽徵人員違反第三十三條規定者，除觸犯刑法者移送法辦外
，處一萬元以上五萬元以下罰鍰。


司法院資訊處製作；財團法人民間司法改革基金會備份。
